臺灣高等法院臺南分院民事判決
109年度上字第80號
上  訴  人  張佳紘  
訴訟代理人  
(法扶律師)  曾錦源律師
被上訴人    蔣亞烜  
訴訟代理人  蔡宗霖  
上列當事人間請求損害賠償事件，上訴人對於中華民國109年2月
4日臺灣雲林地方法院108年度訴字第39號第一審判決提起上訴，
本院於109年12月23日言詞辯論終結，判決如下：
    主  文
原判決關於駁回上訴人後開第二項之訴部分，暨該訴訟費用負擔
部分均廢棄。
上廢棄部分，被上訴人應再給付上訴人新臺幣四十萬八千二百一
十八元，及自民國108年12月5日起至清償日止，按年息百分之五
計算之利息。
其餘上訴駁回。
廢棄部分第一、二審訴訟費用，由被上訴人負擔，上訴駁回部分
第二審訴訟費用由上訴人負擔。
    事實及理由
一、被上訴人未於言詞辯論期日到場，核無民事訴訟法第三百八
    十六各款所列情形，准依上訴人聲請，由其一造辯論而為判
    決。
二、本件上訴人主張：被上訴人於民國106年9月6日下午，駕駛
    車牌號碼0000－00號自用小客車（下稱系爭自小客車），沿
    雲林縣斗六市平和街由南往北方向行駛，於當日14時許，行
    經該路與文化路無號誌三岔路口處時，因未注意轉彎車應讓
    直行車先行之過失，貿然左轉駛入文化路，而與上訴人騎乘
    車牌號碼000-000號普通重型機車（下稱系爭機車）發生碰
    撞（下稱本件車禍），上訴人受有右股骨幹骨折術後移位、
    右膝後十字韌帶部分斷裂及髕骨韌帶部分斷裂及外側半月板
    破裂、右股骨骨折之傷害。因而支出醫療費用新臺幣（下同
    ）12萬4230元、看護費用102萬元、計程車費用60萬6700元
    、受有減損工作損失354萬2093元、可請求精神慰撫金120萬
    元等情，依民法第184條、第191條之2前段、第193條第1項
    、第195條規定，請求被上訴人給付640萬7317元，及自108
    年12月5日起算之法定遲延利息等語。
三、被上訴人則以：上訴人因本件車禍受傷不包括右股骨幹骨折
    術後移位、右膝後十字韌帶部分斷裂及髕骨韌帶部分斷裂及
    外側半月板破裂之傷害，醫療費用不包括上訴人出院後跌倒
    所生相關醫療費用；上訴人亦有未注意車前狀況，作隨時停
    車之準備之過失，應承擔與有過失責任；上訴人未就本件車
    禍所受之傷害是否已達勞動能力減損提出證明；看護以3個
    月且以半日看護即已足，其餘看護費用與本件車禍無關；原
    審判決35萬元慰撫金雖偏高，但被上訴人尊重判決結果未上
    訴，上訴人就此部分之上訴尚非有據等語，資為抗辯。
四、原審判決命被上訴人給付57萬5399元及利息，並為准免假執
    行宣告。被上訴人就其敗訴部分未上訴，已告確定。上訴人
    就駁回其請求部分聲明不服，提起一部上訴。並上訴聲明：
    ㈠原判決駁回其下開請求部分廢棄。㈡被上訴人應再給付上訴
    人140萬4896元，及自108年12月5日起至清償日止，按年息
    百分之5計算之利息。
　　被上訴人答辯聲明：上訴駁回。
五、兩造不爭執事項：
㈠㈠被上訴人於106年9月6日，駕駛系爭自用小客車，沿雲林縣斗
    六市平和街由南往北方向行駛，於當日14時許，行經該路與
    文化路無號誌三岔路口處時，疏於注意，貿然左轉駛入文化
    路，適有上訴人騎乘系爭機車，沿同市區文化路由西往東方
    行駛至該處，欲直行通過上開路口，亦疏未注意，而貿然通
    過路口，與被上訴人所駕駛之前開自用小客車發生碰撞，上
    訴人因此受有右股骨骨折之傷害。被上訴人上開過失傷害行
    為，經臺灣雲林地方法院以107年度交易字第318號判決，判
    處有期徒刑三月確定。㈡
  ㈡兩造同意看護費用全日以2000元、半日以1200元計算。
㈣㈢上訴人之勞動能力減損比例為20%，兩造同意以基本工資作   
   為計算標準。
  ㈣系爭車禍應由上訴人負2成肇事責任、被上訴人負8成肇事責
    任。
  ㈤上訴人已領取強制汽車責任保險理賠金9萬1675元。
六、兩造爭執事項：
  ㈠上訴人所受右股骨幹骨折術後移位、右膝後十字韌帶部分斷
    裂及髕骨韌帶部分斷裂及外側半月板破裂之傷害，與系爭車
    禍有無因果關係？
  ㈡上訴人請求被上訴人再給付下列金額，有無理由？
    ⒈醫療費用9031元。
    ⒉勞動能力損失70萬4990元。
    ⒊看護費用77萬8000元。
    ⒋計程車費11萬4100元。
    ⒌精神慰撫金15萬元。
七、得心證之理由：
　㈠上訴人主張兩造於上開時、地發生本件車禍，上訴人受有右
　　股骨骨折之傷害，且被上訴人因本件車禍之過失行為，經原
　　審法院刑事庭判決犯過失傷害罪，處有期徒刑3月，得易科
    罰金確定等情，為被上訴人所不爭執（不爭執事項㈠、㈣) ，
    堪以認定。
　㈡按因故意或過失，不法侵害他人之權利者，負損害賠償責任
    。不法侵害他人之身體或健康者，對於被害人因此喪失或減
    少勞動能力或增加生活上之需要時，應負損害賠償責任。不
    法侵害他人之身體、健康者，被害人雖非財產上之損害，亦
    得請求賠償相當之金額。民法第184條第1項前段、第193條
    第1項、第195條第1項前段分別定有明文。上訴人因本件車
    禍致受有右股骨骨折之傷害，其所受損害與被上訴人之過失
    間有相當之因果關係，則上訴人依侵權行為之規定，請求被
    上訴人賠償，於法有據。以下就兩造爭執之點分論之：
　㈢上訴人所受右股骨幹骨折術後移位、右膝後十字韌帶部分斷
    裂及髕骨韌帶部分斷裂及外側半月板破裂之傷害，與系爭車
    禍有無因果關係？
　　⒈上訴人因本件車禍所受傷害為右側股骨近端骨幹骨折，於
      成大醫院斗六分院手術治療出院後，又因跌倒致右股骨幹
      骨折術後移位、右膝後十字韌帶部分斷裂及髕骨韌帶部分
      斷裂及外側半月板破裂等傷害，有該醫院106年9月18日、
      107年8月8日之二件診斷證明書記載可按（附民卷第6、8
      頁）。
　　⒉依該院109年2月25日診斷書醫師囑言記載：「於2017/09/0
      6 14:33~2017/09/06 16:24共1時51分，至本院急診掛號
      就診，於當天住院並接受開放性復位固定手術，於09/18
      出院，術後開始有右大腿不自主癴縮無力狀況，出院當日
      即因癴縮跌倒至急診，09/27、10/11門診追蹤，期間又因
      右膝無力易癴縮多次跌倒，於2017/10/13再度於本院急診
      就診，10/17門診追蹤，於2017/10/18至本院住院，於201
      7/10/19接受右側股骨開放性復位内固定手術，於2017/10
      /26出院，術後仍有再次跌倒，106、11、8追蹤X光發現骨
      折又有移位現象，住院期間需24小時專人看護-2018年08/
      01、08/08、08/16、09/06、09/12、09/25、10/16、10/1
      6、10/19、11/21、11/27、12/18、2019年01/08、01/15
      、01/29、02/13至本院門診掛號就診，需長期使用助行器
      ，目前病患因右膝十字韌帶及髕骨韌帶損傷，右下肢遺存
      顯著運動障害（右髖關節屈曲90度，伸展20度，右髖關節
      活動範圍110度，右膝關節過度伸張約10度，右膝屈曲120
      度，關節活動角度130度，左膝正常，目前右膝步行仍無
      力易癴縮，右下肢肌力4分，症狀固定），右下肢較左下
      肢短O.5公分，目前病患日常生活起居需他人協助至2019
      年2月底。病患不適合從事粗重工作及需久站工作）等語
      （本院卷第127頁）。
　　⒊本院檢送上開診斷證明書函請該醫院查明，上訴人因車禍
      事故受傷住院治療，於出院當日又跌倒至急診，期間因左
      大腿不自主癴縮無力又多次跌倒，就診斷書記載 「右膝
      後十字韌帶部分斷裂」、「髕骨韌帶部分斷裂」、「外側
      半月 板破裂」及「右股骨幹骨折術後移位」等傷害是否
      導因於106年9月6日之車禍事故所致？經該院於109年8月1
      4日函覆本院稱：「右股骨幹骨折術後位移位應與其術後
      多次跌倒有關」，「右膝後十字韌帶部分斷裂」及「髕骨
      韌帶部分斷裂」是在106年12月27日之磁振造影檢查查出
      ，可能車禍造成或者患者自行跌倒所致，臨床上無法區分
      」等語（本院卷第139頁）。因該醫院漏未就「外側半月
      板破裂之傷害」作說明，本院再函請其補充說明，該院於
      109年9月4日函覆本院稱「車禍屬高能量衝擊之傷害，跌
      倒屬低能量之衝擊傷害。加以依據患者描述之跌狀況判斷
      ，因車禍造成半月板破裂更為可能。」，有該院病患診療
      資料回覆摘要表可按（本院卷第159頁）。
　　⒋綜合上開醫院之診斷及說明，因車禍直接造成上訴人之右
      股骨幹骨折術後移位，既與其術後多次跌倒有關，則其後
      上訴人於106年12月27日發現之「右膝後十字韌帶部分斷
      裂」及「髕骨韌帶部分斷裂」，雖非直接因車禍碰撞所致
      ，但與其有相當關聯，而半月板破裂則係直接因車禍造成
      ，是上訴人主張，其因車禍另受右股骨幹骨折術後移位、
      右膝後十字韌帶部分斷裂、髕骨韌帶部分斷裂及外側半月
      板破裂之傷害一節，尚屬可信。被上訴人抗辯上開傷害係
      上訴人跌倒所致與本件車禍無關，尚非可採。
  ㈣上訴人請求被上訴人再給付下列金額，有無理由？
    ⒈醫療費用9031元：
　　　上訴人就此部分原係請求12萬4230元，原審准許上訴人請
      求其中自106年12月19日以前之費用及助行器部分，扣除
      證明書費用後准許11萬3599元，上訴人就其請求被駁回部
      分上訴，本院既認定上開傷害與本件車禍有關，則其107
      年1月至108年間復健所支出之診療費7170元，扣除此部分
      之證明書費用1390元後為5780元，再按兩造合意之過失比
      例由被上訴人負擔80%過失，則此部分應再准許4624元。
　　⒉勞動能力損失70萬4990元：
　    上訴人主張自受傷之106年9月至12月間休養期間共8萬00
　　　00元，自107年1月至3月之5萬6467元及107年3月18日至8
　　　月間以喪失百分之20勞動能力計算共2萬3907元，自107
　　　年9月至上訴人滿65歲止以百分之20計算之65萬6573元，
　　　合計82萬0983元，扣除原審准許之11萬5993元，被上訴人
　　　應再給付70萬4990元等語。經查：
　　　⑴上訴人受傷後住院至9月18日出院，出院後需修養半年  
        ，有診斷證明書可按（原審附民卷第8頁）。又上訴人 
         因本件車禍致勞動能力減損百分之20，兩造同意以基 
         本工資計算勞動能力減少（不爭執事項㈢）。則此部  
        分上訴人之損害為：
　　　⑵自106年9月6日受傷至出院日（9月18日）共12日，及  
        自出院日算至107年3月17日止6個月休養期間不能工作 
         之損失，即13萬7002元「計算式：（25/30+3）×21009
          元+（2+17/30）×22000元，元以下四捨五入，下同」
        。
　　　⑶自休養期滿之107年3月18日起，上訴人已可開始工作  
        起算至上訴人滿65歲退休日止，因上訴人係57年10月2 
         4日出生，有年籍資料在各診斷證明書可按，算至65歲
        滿係122年10月23日，共計尚15年7月又6天，而上訴人
        因本件車禍其勞動能力減損為20%，此有台大醫學院附
        設醫院雲林分院之鑑定函可按（原審卷第189頁），且
        為兩造所不爭執。
　　　　就107年3月18日起至本院辯論終結日109年12月23日部
        分合計33個月又6天，上訴人減少之勞動力損失為11萬
　　　　0852元（計算式：22,000元×25×20％＋22,000元×6/31  ×
        20％＝110,851.6129）。
　　　　就109年12月24日起至滿65歲前一日（122年10月23 日
         ）止部分，此期間尚有12年又304天，即12.0000000 0
         年。上訴人之年薪為26萬4000元，以減少20％計算， 
         每年為5萬2800元，依年別單利5％複式霍夫曼式計算法
         扣除中間利息（首期給付不扣除中間利息）核計其金
         額為53萬3843元【計算方式為：52,800×9.00000000＋
         （52,800×0.00000000）×（10.00000000－0.00000000
         ）＝533,842.7801。其中9.00000000為年別單利5％
　　　　第12年霍夫曼累計係數，10.00000000為年別單利5％
　　　　第13年霍夫曼累計係數，0.00000000未滿一年部分折算
        年數之比例（304/365＝0.00000000）】。
　　　  二項合計共64萬4695元（533843+110852）。
　　　⑷綜上，上訴人因本件車禍致勞動能力受損78萬1697元（6
         44,695+137,002），扣除原審認定之11萬5993元後，
         再按被上訴人應負80%責任，此部分共53萬2563元。
　　　⑸應再審酌者，乃關於上訴人勞動能力減損之鑑定，係以 
        上訴人受有「右膝後十字韌帶部分斷裂及髕骨韌帶部分
        斷裂及外側半月板破裂及右股骨幹骨折術後移位」等診
        斷基礎，作為判定之考量因子，而其中「右膝後十字韌
        帶部分斷裂」及「髕骨韌帶部分斷裂」，依上所述，可
        能係本件車禍造成或者患者自行跌倒所致，在臨床上無
        法區分，已經該醫院函覆本院在卷，此二部分傷害既可
        能存在上訴人手術後出院即跌倒之因素，就跌倒部分核
        與被上訴人無關，自不應責令被上訴人全數負擔此部分
        所生之不利益，上訴人於出院後之前3個月原審已核准
        其全日看護費用，則於此期間內上訴人竟因跌倒受傷，
        顯屬看護不周到衍生，即應自行負擔其因此所生傷害之
        不利益，但車禍受傷與其再次跌倒二個因素與上開二部
        分傷害間各占比例多少，臨床上既無法區分，本院亦無
        從具體判斷，爰參酌民事訴訟法第222條第2項規定之精
        神，審酌一切情況，認定應由上訴人自行負擔3成之責
        任，經減輕被上訴人3成賠償後，上訴人就此部分得再
        請求37萬2794元。
　　⒊看護費77萬8000元部分：
　　　上訴人主張原審判決准許部分，係以住院期間及出院後3
      個月全日看護，再加上一個月之半日看護計算，但實際上
      其須要全日看護天數係540天（受傷至108年2月28日止）
      等語。
　　　查：成大醫院斗六分院於106年9月18日出具之診斷證明書
      於醫師囑言欄載明：「病患於2017/09/06至本院急診 … 
      ，術後住院，住院期間需24小時專人看護，於9/18拆線 
      並出院，出院後需專人照顧三個月，需休養半年，需使 
      用助行器至少三個月…」等語。是原審審酌上訴人之醫 療
      及復原狀況，認上訴人自發生本件車禍住院至出院後三個
      月内需專人全日照顧，嗣後一個月之休養期間應專人半 
      日照顧，因而准上訴人此部分請求，核屬公允妥當。上訴
      人主張應按全日看護算至107年2月28日為止，再給付77萬
      8000元，尚非可採。
　　⒋計程車費11萬4100元：
　　　上訴人主張其復健共計180次，每次支出700元車費，原審
      僅判准17次，尚有163次合計11萬4100元亦應給付等語。
　　　就此部分，上訴人於原審主張其看診及復健次數為34、38
      次，其於本院主張復健即180次，二者顯然歧異，應以原
      審主張者，較為可信。本院認扣除原審判准之17次外，尚
      應准許55次門診及復健之車費，此部分合計3萬8500元，
      按被上訴人應負80%計算，此部分應再准許3萬0800元。
　　⒌精神慰撫金15萬元：
　　　上訴人主張原審判准35萬元慰撫金尚屬過低，應再提高15
　　　萬元等語。
　　　查：原審審酌上訴人所受傷害，與兩造發生本件車禍之 
      情節，及依職權調取之財產資料所示之社會經濟、身分、
      地位等一切情狀（原審卷第18，263頁、第193至203頁）
      ，認被上訴人應賠償上訴人精神慰撫金35萬元，經核尚屬
      允妥，上訴人請求再給付15萬元，自屬無據。
　　⒍綜上，上訴人得再請求被上訴人給付40萬8218元（4624+37
      2794+30800）。　
八、綜上所述，上訴人依民法第184條第1項、第193條第1項、第
    195條第1項之規定，請求被上訴人再給付40萬8218元，及自
    108年12月5日起至清償日止，按年息百分之5計算之利息部
    分，為有理由，應予准許；逾此部分之請求，為無理由，不
    應准許。原審就上開應准許部分，為上訴人敗訴之判決，尚
    有未洽，上訴論旨指摘原判決此部分不當，求予廢棄改判，
    為有理由，爰由本院廢棄改判如主文第二項所示。至於上訴
    人之請求不應准許部分，原審為上訴人敗訴之判決，並駁回
    其假執行之聲請，經核並無不合，上訴意旨指摘原判決此部
    分不當，求予廢棄改判，為無理由，應駁回此部分之上訴。
九、本件事證已臻明確，兩造其餘之攻擊或防禦方法及所用之證
    據，經本院斟酌後，認為均不足以影響本判決之結果，爰不
    逐一論列，附此敘明。
十、據上論結，本件上訴為一部有理由、一部無理由，依民事訴
    訟法第463條、第385條第1項、第450條、第449條第1項、第
    79條，判決如主文。
中　　華　　民　　國　　110 　年　　1 　　月　　6 　　日
                  民事第六庭    審判長法  官  吳上康

                                      法  官  王浦傑

                                      法  官  張季芬
上為正本係照原本作成。
不得上訴。　　　　　　　　　　　　　　
中　　華　　民　　國　　110 　年　　1 　　月　　6 　　日
              
                                      書記官  蘇玟心